【裁判字號】    97,訴,1007
【裁判日期】    980521
【裁判案由】    誣告
【裁判全文】
臺灣士林地方法院刑事判決              97年度訴字第1007號
公  訴  人  臺灣士林地方法院檢察署檢察官
被      告  丙○○
            甲○○
共      同
選任辯護人  許桂挺律師
上列被告因誣告案件，經檢察官提起公訴（97年度偵字第9024號
），本院判決如下：
    主  文
丙○○、甲○○均無罪。
    理  由
一、公訴意旨略以：緣訴外人黃皓屏於民國95年5 月9 日與劉忠
    楨發生車禍，黃皓屏因而過世，其子女即被告丙○○、甲○○就此車禍和解賠償事宜，均簽立授權書委託予黃皓屏之胞
    兄戊○○及黃皓屏之父即告訴人丁○○處理，被告丙○○、
    甲○○之父乙○○亦出具法定監護人同意書表示同意。迄95
    年6 月22日，劉忠楨與戊○○、告訴人丁○○等人在桃園縣
    觀音鄉調解委員會成立調解，劉忠楨並於數日後交付面額新
    臺幣（下同）180 萬元之銀行本票乙張予戊○○及告訴人丁○○，作為部分賠償金，嗣告訴人丁○○即將該本票存入自
    己在臺北市士林區農會開立帳號00000000000000號帳戶，並
    於95年7 月7 日提示兌現，款項亦存入該士林區農會帳戶內
    。詎被告丙○○、甲○○明知其等已授權戊○○及告訴人丁○○處理賠償事宜，且告訴人己○○○並未處理黃皓屏之車
    禍賠償事宜或參與上開調解，竟基於意圖使告訴人丁○○、
    己○○○受刑事追訴之犯意聯絡，於95年12月5 日，具狀向
    臺灣士林地方法院檢察署檢察官誣指告訴人丁○○、己○○○共同侵占上揭銀行本票之款項（此部分業經檢察官以96年
    度偵字第5661號為不起訴處分確定）。因認被告2 人均涉犯
    刑法第169 條誣告罪嫌。
二、按犯罪事實應依證據認定之，無證據不得認定其犯罪事實；
    又不能證明被告犯罪者，即應諭知無罪之判決，刑事訴訟法
    第154 條第2 項、第301 條第1 項分別定有明文。又認定犯
    罪事實雖不以直接證據為限，間接證據亦包括在內；然無論
    直接或間接證據，其為訴訟上之證明，須於通常一般之人均
    不致於有所懷疑，而得確信其為真實之程度者，始得據之為
    有罪之認定，倘其證明尚未達到此一程度，而有合理性懷疑
    之存在時，即不得遽以自己片面之觀點，遽為被告有罪之認
    定（最高法院76年度台上字第4986號判例參照）；再認定不
    利於被告之事實，須依積極證據，苟積極證據不足為不利於
    被告事實之認定時，即應為有利於被告之認定，更不必有何
    有利之證據（最高法院30年上字第816 號判例參照）。再按
    刑法第169 條第1 項誣告罪之構成，須意圖他人受刑事或懲
    戒處分，且以告訴人所訴被訴人之事實必須完全出於虛構為
    要件，如其報告之目的，在求判明是非曲直，並無使人受刑
    事或懲戒處分之請求，或有出於誤會或懷疑有此事實而為申
    告，以致不能證明其所訴之事實為真實，縱被訴人不負刑責
    ，而告訴人本缺乏誣告之故意，均難成立誣告罪名（最高法
    院55年台上字第888 號、44年台上字第892 判例意旨參照）
    。
三、公訴人認被告涉犯上開犯行，無非係以：(一)告訴人丁○○、
    己○○○之指訴；(二)被告2 人於警詢、偵訊中之供述；(三)證
    人劉忠楨於警詢及偵訊中之證述；(四)證人乙○○於偵訊中之
    證述；(五)被告丙○○、甲○○出具之授權書及乙○○出具之
    法定監護人同意書；(六)桃園縣觀音鄉調解委員會調解書；(七)
    告訴人丁○○之士林區農會帳戶明細等事證，為其論據。訊
    據被告2 人均堅詞否認上開犯行，被告丙○○辯稱：伊沒有
    誣告的犯意，事情一發生時，在告訴人2 人的家中，告訴人
    2 人及戊○○對伊及被告甲○○說他們會幫忙處理這件事，
    當時黃皓屏剛過世不久，之後戊○○就帶被告甲○○來找伊
    ，說要去與對方談和解事宜，所以叫伊及被告甲○○寫授權
    書，當時只有伊先簽，後來戊○○把授權書帶回乙○○位於
    平鎮之住處，請乙○○及被告甲○○簽授權書；之後伊有詢
    問過戊○○關於錢的流向，但戊○○說伊是小孩子，叫伊不
    要管，之後伊發現有異常，錢都被轉走了，伊問堂哥要怎麼
    辦，堂哥就幫伊寄發存證信函，但寄的次數已忘了，發存證
    信函後，告訴人2 人及戊○○都沒有回應，也沒有打電話聯
    絡，所以伊才會去提告等語；被告甲○○亦稱：伊沒有誣告
    的犯意，一開始是告訴人2 人及戊○○把伊及被告丙○○找
    去告訴人2 人的家中，告訴人2 人及戊○○都說要把賠償金
    分5 份，告訴人2 人、戊○○、被告丙○○及伊各1 份，所
    以伊及被告丙○○一開始的認知就是授權告訴人2 人及戊○○共3 人一起處理等語。經查：
  (一)被告丙○○於警詢中陳稱：告訴人2 人為伊的外公、外婆，
    戊○○則為伊的舅舅；伊的母親黃皓屏於95年5 月9 日因與
    劉忠楨發生車禍而死亡，戊○○就主動出面，說要幫伊解決
    與劉忠楨車禍和解的事，並帶伊至新光銀行大同分行開立帳
    號0000000000000 號之帳戶（下稱系爭帳戶），說要作為強
    制責任險、勞保給付轉帳之用，並要伊將存摺及印章交由他
    保管，他會幫伊處理，等事情完全處理完後，再來處理賠償
    金這筆錢，到時候伊的生活費就不用擔心，因為伊年紀輕，
    且戊○○是伊舅舅，伊就信任他，把存摺、印章交給他保管
    ；嗣於95年6 月22日戊○○、告訴人丁○○與劉忠楨達成和
    解，劉忠楨共應賠償330 萬元，扣除第三責任險保險給付之
    150 萬元，劉忠楨尚應開立一張面額180 萬元、95年7 月31
    日到期之銀行本票，當天伊父親乙○○也有去，乙○○並跟
    伊說當日劉忠楨就有開本票交予告訴人丁○○；嗣勞保局、
    第一產物保險股份有限公司分別於95年7 月14日、95年7 月
    24日將勞保給付719,250 元、第三責任險保險給付150 萬元
    匯到上開帳戶內，伊於95年9 月18日去銀行查詢該帳戶金額
    時，發現戊○○於95年8 月28日、9 月6 日、9 月15日分別
    轉帳70萬元、70萬元、80萬元到他本人之戶頭，伊就打電話
    詢問戊○○，但他一直藉故推託，並向伊說等事情全部處理
    完再處理黃皓屏遺產的事，且伊也沒領到劉忠楨開立180 萬
    元本票的錢，因該本票是告訴人丁○○拿走的，錢應該是他
    領走的，後來伊於95年9 月28日、10月17日有發存證信函給
    告訴人2 人及戊○○，希望他們給付伊及被告甲○○應得的
    遺產，但他們都沒出面處理，所以伊才提出告訴，希望警方
    能詢問劉忠楨調閱相關資料，查清楚告訴人2 人有無侵占，
    如果沒有，伊要對他們撤回告訴等語（見95年度他字第4150
    號卷【下稱他卷A 】第31至33頁），於偵訊中陳稱：一開始
    是戊○○跟伊說他們會幫伊處理本件賠償事宜，伊就有簽授
    權書，後來與劉忠楨談和解時，告訴人丁○○有與戊○○一
    起去，而伊之後發現錢的流向不清楚時，有打電話問戊○○
    ，但他只說小孩不要管那麼多，也都不回應，所以伊就對告
    訴人2 人、戊○○共3 人一起提告等語（見97年度他字第15
    23號卷【下稱他卷B 】第16頁），於本院準備程序、審理中
    陳稱：伊沒有誣告的犯意，事情一發生時，在告訴人2 人的
    家中，告訴人2 人及戊○○共3 人一起對伊及被告甲○○說
    他們會幫忙處理這件事，當時黃皓屏剛過世不久，之後戊○○就帶被告甲○○來找伊，說要去與對方談和解事宜，所以
    叫伊及被告甲○○寫授權書，授權書是被告甲○○寫的，當
    時只有伊先簽，後來戊○○把授權書帶回乙○○位於平鎮之
    住處，請乙○○及被告甲○○簽名，伊及被告甲○○並沒有
    自己留存一份授權書；伊之後詢問過戊○○關於錢的流向，
    他說伊是小孩子，叫伊不要管，之後伊發現有異常，錢都被
    轉走了，伊問堂哥要怎麼辦，堂哥就幫伊寄發存證信函，但
    寄的次數已忘了，發存證信函後，告訴人2 人及戊○○都沒
    有回應，也沒有打電話聯絡，所以伊才會去提告；伊從未看
    過肇事者劉忠楨或跟他聯絡過，也沒有他的聯絡方式，本件
    伊知悉劉忠楨有賠償180 萬元，是告訴人丁○○告訴伊的，
    伊之前在警詢中雖曾稱是伊父親乙○○跟伊說劉忠楨於調解
    成立當天有開180 萬本票交給告訴人丁○○等語，但實際上
    伊父親雖然有去參加調解，但就本件賠償金事宜並不了解，
    也沒有跟伊說過180 萬元的賠償金額，伊已不記得當初在警
    詢為何會這樣說；本件向告訴人2 人提告的告訴狀是伊請堂
    哥繕打的，內容是伊跟他說要怎麼打，伊與被告甲○○決定
    要對戊○○、告訴人丁○○及己○○○三人一起提告，是因
    為當初就委託他們3 人處理，但打電話去問、發存證信函給
    他們，都沒有回應，所以才提告等語（見本院卷第27、10 1
    至105 、107 頁）。
  (二)被告甲○○（其未曾接受警詢）於偵訊中陳稱：伊及被告丙○○就本件車禍賠償事宜都委託給戊○○他們處理，有簽授
    權書，但後來賠償金下來之後，戊○○他們就自行轉走，伊
    去問他們錢的流向，他們都不說，而戊○○都是聽告訴人丁○○的話，告訴人己○○○又與告訴人丁○○住在一起，伊
    及被告丙○○有合理懷疑是他們3 人一起侵占賠償金，所以
    就對他們3 人一起提告等語（見97年度偵字第9024號卷【下
    稱偵卷A 】第8 、9 頁），於本院準備程序及審理中陳稱：
    伊沒有誣告的犯意，一開始是告訴人2 人及戊○○把伊及被
    告丙○○找去告訴人2 人的家中，告訴人2 人及戊○○都說
    要把賠償金分5 份，告訴人2 人、戊○○、被告丙○○及伊
    各1 份，所以伊及被告丙○○一開始的認知就是授權告訴人
    2 人及戊○○共3 人一起處理等語（見本院卷第27、107 頁
    ）。
  (三)經核上開被告2 人歷次供述，就初始係告訴人2 人及戊○○
    一起在場表明要幫忙處理本件賠償事宜、其等委託戊○○等
    人處理本件賠償事宜之情形、賠償金遭戊○○轉走後其等詢
    問戊○○未獲回應、為何決定連同告訴人己○○○一併提告
    等節，前後所述均甚相符，亦互核一致，並無歧異矛盾之處
    ，至被告丙○○就其如何知悉劉忠楨有賠償180 萬元本票乙
    節，於警詢中固陳稱係經由其父乙○○在調解後告知，嗣則
    改稱係告訴人丁○○所告知等語，而有所出入，惟查被告丙○○於接受警詢時（即96年1 月2 日）距離黃皓屏死亡之時
    間僅7 月餘，難期其喪母之慟已完全平復，因而就上開細節
    一時口誤或有所誤記，亦屬人情之常，參以證人乙○○於偵
    訊中證稱：因伊已與黃皓屏離婚，故本件車禍賠償事宜伊並
    未參與，僅於95年6 月13日與劉忠楨進行調解時在場，但事
    後伊也沒有以電話詢問劉忠楨180 萬元之本票係交給何人等
    語（見偵卷A 第7 、8 頁），於本院審理中證稱：伊前妻黃
    皓屏車禍死亡的事，是由告訴人己○○○打電話來通知伊，
    伊才知道的，告訴人己○○○並叫伊轉告被告2 人說他們母
    親已經車禍往生，要他們2 人去告訴人己○○○位於臺北的
    家，被告2 人去臺北回來後，有跟伊說他們是去祭拜黃皓屏
    ，後來黃皓屏做頭七的時候被告2 人有再上臺北，回來他們
    跟伊說這件車禍的事情交給告訴人2 人、戊○○他們去處理
    ，伊就信任告訴人2 人、戊○○，沒有表示什麼意見；後來
    隔了約1 個月，戊○○曾經帶被告甲○○一起拿同意書來讓
    伊簽，並說伊什麼都不用管，委託他去處理；之後伊都沒有
    向告訴人2 人及戊○○詢問過有關黃皓屏車禍理賠、保險金
    的事情，因被告2 人都信任他們，伊就順著被告2 人的意思
    ；伊有去參加桃園縣觀音鄉調解委員會的調解，是調解委員
    會通知我去的，但都是告訴人丁○○跟對方在談，伊沒有插
    手，伊去的時候調解也已經結束了，伊沒看到劉忠楨簽本票
    交給告訴人丁○○，伊一直不知道調解的結果，也沒有肇事
    者劉忠楨的聯絡方式，到今日到庭作證時才知道肇事者有賠
    180 萬這件事，之前伊都不知情；被告2 人曾跟伊提過他們
    對告訴人2 人提出侵占告訴的事，但事先並沒有徵詢過伊等
    語（見本院卷第89至94頁），核與證人劉忠楨於警詢中陳稱
    ：伊於95年5 月9 日與黃皓屏發生車禍，造成黃皓屏死亡，
    嗣於95年6 月13日在桃園觀音鄉調解委員會進行調解，當時
    出面調解的有伊、戊○○、告訴人丁○○、乙○○等人，後
    調解成立，伊應支付對造330 萬元，其中150 萬元是汽車強
    制險理賠，由第一產物保險公司於95年7 月31日前匯入系爭
    帳戶內，餘款180 萬元則由伊以調解委員會提供之本票開立
    ，當場交給告訴人丁○○，然後伊再請伊弟弟匯款至伊的華
    南銀行帳戶，再經由華南銀行開立一張面額180 萬元之本票
    ，約7 天後伊在桃園觀音鄉調解委員會把銀行本票交給告訴
    人丁○○，他再把調解當天拿到的本票還給伊，後來伊知道
    這筆錢他們有領走，但何時領走還要問銀行等語（見他卷A
    第68頁），於偵訊中證稱：本件車禍案件除了強制險外，伊
    另外賠償180 萬元，開支票，是在桃園觀音鄉調解委員會先
    講好後，隔幾天後約在調解委員會門口，戊○○及告訴人丁○○過來，伊再把支票交給戊○○，調解時被告2 人沒去，
    只有戊○○、乙○○及告訴人丁○○有去，伊在把支票交給
    戊○○時，只有告訴人丁○○知道，後來好像有人打電話來
    問過伊該支票的流向，但伊不是很確定，伊確定乙○○沒有
    當面問過伊支票流向，但有無打電話來問伊不是很確定等語
    （見偵卷A 第4 、5 頁）大致相符，顯見乙○○於劉忠楨交
    付本票予告訴人丁○○時並不在場，且劉忠楨亦無法確定乙○○有無另以電話詢問賠償金數額，實難遽認乙○○於調解
    當時或其後已知悉賠償金額，自無從將此情告知被告丙○○
    ，至證人乙○○雖為被告2 人之父，具有緊密親誼，惟若其
    有偏袒被告2 人之意圖，就戊○○請其簽立授權書時係稱交
    由何人處理此項攸關被告2 人對告訴人己○○○一併提告是
    否涉及誣告之重要情節，當證稱戊○○係稱「交給告訴人2
    人及戊○○共3 人一起處理」，始足為被告2 人卸責，惟其
    係證稱：戊○○只說他要去處理而已，沒有說到交給他們3
    人去處理等語（見本院卷第95頁），顯見其並無迴護被告2
    人之情，堪認其上開證稱初始聯絡被告2 人至臺北祭拜黃皓
    屏之人為告訴人己○○○，與被告2 人商談授權事宜之地點
    亦係告訴人丁○○及己○○○之住處等語屬實，是被告2 人
    前揭辯稱其等一開始到告訴人2 人家中時，就是告訴人2 人
    及戊○○均在場談到要幫其等處理黃皓屏賠償金事宜，因而
    認知授權處理的對象，都是告訴人2 人及戊○○共3 人乙節
    ，自亦合於常情。
  (四)又本件勞保局、第一產物保險股份有限公司分別於95年7 月
    14日、95年7 月24日將黃皓屏之勞保給付719,250 元、第三
    責任險保險給付150 萬元匯入系爭帳戶內，嗣經戊○○於95
    年8 月28日、9 月6 日、9 月15日分別轉帳70萬元、70萬元
    、80萬元至戊○○本人之帳戶內之事實，有臺灣新光商業銀
    行大同分行96年1 月8 日新光銀同字第960001號函文及所附
    之交易明細資料各1 份在卷可稽（見他卷B 第64至66頁），
    並經證人戊○○證述無訛（見本院卷第84頁），另劉忠楨交
    付之180 萬元本票，於存入告訴人丁○○在臺北市士林區農
    會開立帳號00000000000000號帳戶後，告訴人丁○○於95年
    7 月7 日提示該本票，款項均匯入告訴人丁○○上開士林區
    農會帳戶，迄今款項仍均在此帳戶內，並未存入系爭帳戶之
    事實，亦有臺北市士林區農會96年8 月13日士農信字第0961
    000643號函文及所附交易明細資料各1 份在卷可稽（見96年
    度偵字第5661號卷【下稱偵卷B 】第28至31頁），參以被告
    2 人確於95年9 月28日寄發存證信函予告訴人2 人及戊○○
    ，載明因經被告2 人數度電話催討告訴人2 人及戊○○返還
    依強制汽車責任保險應受益之強制責任險理賠金、依勞工保
    險條例應獲取之遺囑津貼及依桃園縣觀音鄉調解委員會調解
    書之部分和解金共計235 萬元，均未獲理睬，雖礙於親情，
    惟因有學費、生活壓力，請告訴人2 人及戊○○於函到後5
    日內返還上開金額等語，有該存證信函影本1 份在卷可稽（
    見本院卷第56至58頁），告訴人丁○○亦自承確有收受被告
    2 人寄發之存證信函，但收受後因伊認為被告2 人明明授權
    給伊及戊○○處理，居然不相信伊，伊很生氣，不想理被告
    2 人，所以沒有回應等情無訛（見本院卷第28頁），益見被
    告2 人上開辯稱因多次聯絡告訴人2 人及戊○○均未獲回應
    ，於懷疑資金流向不明之情形下，不得已始提出告訴乙節屬
    實。
  (五)從而，堪認被告2 人前揭辯解，洵足採信。
四、告訴人2 人固指訴被告2 人明知其等已授權戊○○及告訴人
    丁○○處理賠償事宜，且告訴人己○○○並未處理黃皓屏之
    車禍賠償事宜或參與上開調解，竟於95年12月5 日，具狀向
    臺灣士林地方法院檢察署檢察官誣告告訴人丁○○、己○○○共同侵占180 萬元之本票款項云云，惟查：
  (一)告訴人丁○○於警詢、偵訊中陳稱：伊的女兒黃皓屏於95年
    5 月9 日與劉忠楨發生車禍，黃皓屏因而死亡，伊有問被告
    丙○○、甲○○有無辦法處理黃皓屏的後事，他們說沒錢，
    也沒辦法處理，伊就要他們寫一張授權書，交給伊與戊○○
    處理黃皓屏的後事及一切事宜，而為了辦理相關賠償金及保
    險金，伊就叫戊○○帶被告丙○○於95年5 月25日至新光銀
    行大同分行辦理系爭帳戶，存摺及印章都由伊保管，嗣伊與
    劉忠楨於95年6 月13日達成和解，要支付賠償金共330 萬元
    ，其中150 萬元是汽車強制責任保險理賠，由第一產物保險
    公司於95年7 月31日前匯入被告丙○○之系爭帳戶內，餘款
    180 萬元則由劉忠楨先以調解委員會提供之本票開立，當場
    交給伊，然後劉忠楨再拿一張華南銀行同面額的銀行本票跟
    伊換回；後來因為黃皓屏還有一筆東元電機的團體險賠償金
    因為欠缺資料而尚未發下來，被告丙○○、甲○○一直刁難
    ，所以伊才叫戊○○先將系爭帳戶內之220 萬元轉到戊○○
    的帳戶，至於180 萬元的本票伊則以伊在臺北市士林區農會
    之帳戶提示，目前該筆款項仍在伊帳戶內，沒有領用等語（
    見他卷A 第20、21頁、偵卷B 第19、40頁），於本院準備程
    序中稱：黃皓屏過世後，伊有叫戊○○去被告2 人家跟他們
    說車禍賠償事宜交給伊這邊來處理，戊○○詢問他們要否出
    來祭拜，乙○○就開條件說被告丙○○缺少機車，被告甲○○也缺電腦，並說被告2 人要住伊的家2 個月，後來被告甲○○才會寫授權書，當時伊不在場，是戊○○事後跟伊說授
    權書是被告甲○○寫的，寫了之後，再由被告丙○○簽名，
    乙○○有另外簽1 張法定監護人同意書；黃皓屏東元電機的
    保險金未發，是因為東元要求要新的戶籍謄本，伊一直叫被
    告丙○○申請，但他一直沒有去申請，所以伊認為他在刁難
    ；伊確曾收到過被告2 人寄發的存證信函，但因伊認為被告
    2 人明明授權給伊這邊來處理，居然不相信伊，伊覺得很生
    氣，所以不想理他們，沒有回應他們等語（見本院卷第28、
    29頁）。
  (二)告訴人己○○○於警詢中陳稱：伊女兒黃皓屏於95年5 月9
    日因車禍過世的事，伊只有在當時有去警察局瞭解狀況，後
    續事宜都是告訴人丁○○在處理，伊不知道；伊有收到被告
    丙○○寄發之存證信函，但伊不認識字，不知道他在寫什麼
    ；伊並沒有侵占被告丙○○、甲○○的遺產等語（見他卷A
    第24、25頁），於本院準備程序中陳稱：伊只有在黃皓屏過
    世當天有去大園鄉的醫院看她，她過世之後的事情伊都不了
    解，都是告訴人丁○○在處理等語（見本院卷第28、29頁）
    。
  (三)證人戊○○於本院審理中陳稱：伊妹妹黃皓屏於95年5 月9
    日因車禍過世後，伊父親即告訴人丁○○交代伊去問被告2
    人，看他們要不要處理，他們說他們沒辦法處理，告訴人丁○○就叫伊拿授權書去被告2 人位於桃園市○鎮市○○街之
    住處，先給乙○○及被告甲○○簽寫，之後伊再拿去被告丙○○就讀的淡江大學去給被告丙○○簽寫，被告2 人就授權
    伊跟告訴人丁○○處理黃皓屏喪葬、車禍賠償事宜，並沒有
    授權給伊母親即告訴人己○○○，主要是由告訴人丁○○負
    責跟肇事者談，伊曾經載告訴人丁○○到觀音鄉調解委員會
    跟肇事者調解，告訴人己○○○並未參加調解，當時乙○○
    也在現場，當天有調解成立，乙○○也在場，知道賠償金額
    多少錢，但因為乙○○與黃皓屏已離婚，沒有立場談，肇事
    者主要是跟告訴人丁○○在談，所以乙○○沒有在調解書上
    簽名；調解當天肇事者沒有交付本票，說隔幾天再給，所以
    本票是約隔1 週後，再去一次調解委員會，肇事者才拿給告
    訴人丁○○的，伊只知道是180 萬元，不知道是本票或支票
    ，第二次去調解委員會時乙○○沒有去；後來告訴人丁○○
    要伊處理賠償金部分，並指示伊帶被告丙○○去新光銀行大
    同分行開壹個帳戶，把賠償金放到銀行去，伊有跟被告2 人
    說你們有一半黃家的血統，父母已經離婚了，應該要配合告
    訴人丁○○來辦理黃皓屏的後事，他們也沒有異議，伊就帶
    被告丙○○去開戶，目的是要把錢集中起來，並有講好要分
    5 份，父母親各1 份，子女各1 份，死者1 份，死者的份是
    為了怕以後子女不去處理祭拜事宜，當時還有東元電機的團
    體保險金還沒有下來，伊有跟被告丙○○講過，等保險金下
    來再一起處理，該帳戶的存摺、印章都由告訴人丁○○保管
    ，後來告訴人丁○○看東元的保險金一直沒下來，因為乙○○在與黃皓屏離婚之前與告訴人丁○○的關係就不好，所以
    告訴人丁○○懷疑乙○○他們先去把保險金領走了，就授權
    叫伊把賠償金中之220 萬先轉到伊的戶頭暫為保管，伊把錢
    轉走沒有跟被告2 人講，因為伊只接受告訴人丁○○的指揮
    ，伊不知道告訴人丁○○有無告訴被告2 人伊把錢轉走的事
    ；至於之後被告2 人95年9 月28日發存證信函給伊及告訴人
    2 人詢問有關賠償金事宜這件事，要問伊父親有無收到信；
    告訴人2 人家中的開銷一般都是由告訴人己○○○處理，只
    有比較大筆的財產是由告訴人丁○○主導；伊在95年12月5
    日之前並沒有接到被告2 人或乙○○打電話來詢問180 萬到
    哪去了，他們有無打給告訴人2 人伊不清楚等語（見本院卷
    第79至88頁）。
  (四)綜觀上開告訴人、證人所言，可知戊○○及告訴人丁○○僅
    因懷疑被告丙○○、甲○○等人刻意不配合申請保險金給付
    ，即未經被告丙○○、甲○○同意即將系爭帳戶內之220 萬
    元分次轉至戊○○之帳戶，又將劉忠楨給付之180 萬元本票
    款項存入告訴人丁○○之農會帳戶內，而非轉入系爭帳戶內
    ，且於收受被告丙○○、甲○○寄發之存證信函後，亦未予
    回應，縱其等主觀上均無侵占意圖，惟此等處理手法顯有未
    洽，被告丙○○、甲○○因而認定告訴人2 人有侵占本案賠
    償金之嫌，亦非無所本，況被告丙○○於製作警詢筆錄中已
    稱：希望警方幫忙查清楚，若告訴人2 人未侵占，願撤回告
    訴等語明確（見他卷A 第33頁），顯見其等僅係出於懷疑告
    訴人2 人有此侵占賠償金事實而為申告，告訴之目的在求判
    明告訴人2 人有無挪用賠償金之是非曲直，並無使人受刑事
    或懲戒處分之請求釐清事實，嗣雖不能證明其所訴之事實為
    真實，而經檢察官就此部分為不起訴處分確定，惟參照首揭
    判例意旨，自難認其等有誣告故意甚明。
  (五)至告訴人另質以被告丙○○、甲○○簽立之授權書僅授權予
    戊○○及告訴人丁○○處理本案事宜，並未授權予告訴人己○○○，告訴人己○○○亦未參與與劉忠楨之調解，被告2
    人竟連同告訴人己○○○亦一併提告，顯有誣告犯行云云，
    惟查，告訴人己○○○係初始聯絡被告2 人至臺北祭拜黃皓
    屏之人，且在告訴人2 人家中商談授權事宜時告訴人己○○○亦在場，業如前述，且證人戊○○於本院審理中證稱：平
    日家中之一般開銷都是由己○○○負責，只有較大筆財產之
    主導權才在告訴人丁○○等語（見本院卷第86頁），參以調
    解當日被告2 人並未到場，乙○○到場時亦已將近調解終了
    ，對現場狀況不甚了解，無法轉知被告2 人詳細到場人士，
    據證人乙○○前揭證述明確，並有調解書附卷可稽（見他卷
    A 第56頁），本件被告2 人復未留存授權書，或於未注意當
    初授權書所記載之授權對象僅為戊○○及告訴人丁○○2 人
    之情形下，以告訴人己○○○與告訴人丁○○為同居共財之
    夫妻，關係密切，因而認定授權之對象亦包含告訴人己○○○，自非難以想像，況被告2 人嗣後寄發存證信函時，對象
    亦為告訴人2 人及戊○○共3 人，業如前述，顯見被告2 人
    主觀上始終認定授權對象亦包含告訴人己○○○無疑，仍不
    足認定其等確有誣告告訴人己○○○之意圖。
五、綜上，依公訴人引列之上開事證，均不足以使本院形成被告
    2 人確犯前揭誣告犯行之確信，而按刑事訴訟法第161 條已
    於91年2 月8 日修正公布，其第1 項規定：檢察官就被告犯
    罪事實，應負舉證責任，並指出證明之方法。因此，檢察官
    對於起訴之犯罪事實，應負提出證據及說服之實質舉證責任
    。倘其所提出之證據，不足為被告有罪之積極證明，或其指
    出證明之方法，無從說服法院以形成被告有罪之心證，基於
    無罪推定之原則，自應為被告無罪判決之諭知，最高法院92
    年台上字第128 號著有判例。本件公訴人所提出之積極證據
    ，既無從使本院獲得有罪之心證，此外，復查無他其積極事
    證足證被告確涉犯檢察官所指之上述犯行，揆諸前揭說明，
    犯罪即屬不能證明，自應為無罪之諭知。
據上論斷，應依刑事訴訟法第301 條第1 項，判決如主文。
本案經檢察官莊富棋到庭執行職務。
中    華    民    國    98    年    5     月    21    日
                  刑事第四庭審判長法  官  林秀鳳
                                  法  官  吳維雅
                                  法  官  黃珮茹
以上正本證明與原本無異。
如不服本判決應於收受判決後10日內向本院提出上訴書狀，並應
應敘述具體理由。其未敘述上訴理由者，應於上訴期間屆滿後20
日內向本院補提理由書(均須按他造當事人之人數附繕本)「切勿
逕送上級法院」。
                                  書記官  張馨尹
中    華    民    國    98    年    5     月    21    日


司法院資訊處製作；財團法人民間司法改革基金會備份。
